ACORDAO-COMPLETO-2472922

ACÓRDÃO 16431/2021 ATA 34/2021 - SEGUNDA CÂMARA

VISTOS, relatados e discutidos este processo de aposentadoria oriundo do Ministério Público do Trabalho,
ACORDAM os Ministros do Tribunal de Contas da União, reunidos em sessão da Segunda Câmara, diante das razões expostas pelo relator e com fundamento na Constituição Federal, art. 71, III e IX e na Lei 8.443/1992, arts. 1º, V, e 39, II, em:
9.1. considerar ilegal, recusando registro, o ato de aposentadoria de Alex Duboc Garbellini, com base nos arts. 71, inciso III, da Constituição Federal, 1º, inciso V, e 39, inciso II, da Lei 8.443/1992 e 260, § 1º, do Regimento Interno;
9.2. dispensar o ressarcimento das quantias indevidamente recebidas de boa-fé (Enunciado 106 da súmula da jurisprudência predominante do TCU) ;
9.3. determinar, com fulcro no art. 262, caput, do Regimento Interno deste Tribunal, ao Ministério Público do Trabalho, sob pena de responsabilidade solidária da autoridade administrativa omissa, que: 
9.3.1. faça cessar, com base no art. 262, caput, do Regimento Interno do TCU, c/c art. 19, inciso II, da IN TCU 78/2018, o pagamento da vantagem de quintos/décimos, transformada em VPNI, no prazo 15 (quinze) dias, contados a partir da ciência desta deliberação;
9.3.2. emita novo ato de aposentadoria e submeta-o a registro deste Tribunal no prazo de 30 (trinta) dias, após corrigida a falha que ensejou na ilegalidade do ato;
9.3.3. comunique o interessado do teor desta decisão, no prazo de 30 (trinta) dias, alertando-o de que o efeito suspensivo proveniente da interposição de eventuais recursos não o exime da devolução dos valores percebidos indevidamente após a respectiva notificação, caso os recursos não sejam providos;
9.3.4. envie, no prazo de 30 (trinta) dias, contados da ciência da decisão, a este Tribunal documentos comprobatórios de que o interessado está ciente do julgamento deste Tribunal.;
9.4. dar ciência desta deliberação ao Ministério Público do Trabalho.

Em exame, ato de concessão de aposentadoria oriundo do Ministério Público do Trabalho, submetido à apreciação do Tribunal de Contas da União (TCU) para fins de registro, de acordo com o art. 71, inciso III, da Constituição Federal.

Segunda Câmara

Ministério Público do Trabalho.

3. Interessados/Responsáveis:
3.1. Interessado: Alex Duboc Garbellini (XXX.627.058-XX).

13.1. Ministros presentes: Bruno Dantas (Presidente), Augusto Nardes (Relator), Aroldo Cedraz e Raimundo Carreiro.
13.2. Ministros-Substitutos presentes: Marcos Bemquerer Costa e André Luís de Carvalho.

AUGUSTO NARDES

Adoto como relatório a instrução transcrita a seguir, com os ajustes de forma que julgo devidos, a qual foi elaborada no âmbito da Secretaria de Fiscalização de Integridade de Atos e Pagamentos de Pessoal e de Benefícios Sociais (Sefip) , e cujo encaminhamento teve a anuência do dirigente daquela unidade técnica e do representante do Ministério Público junto ao TCU (peças 6 a 8) :
"INTRODUÇÃO 
1. Trata-se de ato de concessão de aposentadoria de ALEX DUBOC GARBELLINI no cargo de Procurador Regional do Trabalho do Ministério Público do Trabalho, submetido, para fins de registro, à apreciação do Tribunal de Contas da União (TCU) , de acordo com o art. 71, inciso III, da Constituição Federal. 
2. O ato foi cadastrado e disponibilizado ao TCU por intermédio do Sistema E-Pessoal, na forma da Instrução Normativa 78/2018.
EXAME TÉCNICO  
3. A aposentadoria se deu na modalidade voluntária, com proventos integrais, calculados com base na última remuneração do cargo em que se deu a aposentadoria, com fundamento no art. 3º da Emenda Constitucional 47/2005.
4. Consta no ato a inclusão do bônus de 17% (dezessete por cento) sobre o tempo de serviço prestado até a Emenda Constitucional 20/1998.
5. A jurisprudência deste Tribunal é no sentido de que o bônus de 17% sobre o tempo de serviço de magistrado, membro do Ministério Público ou de Tribunal de Contas, se homem, somente pode ser admitido na hipótese de a aposentadoria ter por fundamento as normas do art. 8º da EC 20/1998 ou do art. 2º da EC 41/2003, não podendo ter como fundamento o art. 3º da EC 47/2005. Nesse sentido foi o Acórdão 9207/2017-TCU-Segunda Câmara, de relatoria do Ministro José Mucio Monteiro.
6. Assim, de acordo com a jurisprudência deste Tribunal, não seria admitido, no caso concreto, a inclusão do bônus de dezessete por cento, pois o interessado se aposentou com base no art. 3º da EC 47/2005.
7. Entretanto, em recente julgamento do MS 31299, o STF promoveu a seguinte decisão:
'Decisão: O Tribunal, por maioria, deu provimento ao agravo regimental, concedendo a segurança para assegurar o acréscimo de 17% ao tempo de serviço prestado até a vigência da EC 20/98 (art. 8º, § 3º) , aos magistrados homens, nos exatos termos decididos pelo CNJ no pedido de providências 0005125-61.2009.2.00.0000, nos termos do voto do Ministro Alexandre de Moraes, Redator para o acórdão, vencidos os Ministros Roberto Barroso (Relator) , Cármen Lúcia, Edson Fachin e Rosa Weber. Plenário, Sessão Virtual de 12.2.2021 a 23.2.2021'.
8. Nesse pedido de providências (juntamos na peça 3) , o Conselho Nacional de Justiça reconheceu como direito adquirido o acréscimo do bônus de 17% ao tempo de serviço dos magistrados, previsto no art. 4º, § 3º, da Emenda Constitucional 20/1998, conforme teor da emenda abaixo:
'PEDIDO DE PROVIDÊNCIAS. Aposentadoria voluntária. Magistrados. EC nº 20/98. Artigo 8º, § 3º. Norma de transição de efeitos concretos. Tempo de serviço. Acréscimo de 17%. Incidência. Direito adquirido. Integração ao patrimônio jurídico. Pedido procedente. Deve ser reconhecido o direito adquirido ao acréscimo de 17% ao tempo de serviço dos magistrados, previsto no § 3º do artigo 8º da Emenda Constitucional nº 20/98, por se tratar de norma de transição de efeitos concretos, que passou a integrar o patrimônio jurídico dos magistrados'.
9. Como consequência disso, tanto o STF como o CNJ admitiram o cômputo do bônus de 17% não apenas para aposentadoria com base no art. 8º da EC 20/1998 ou do art. 2º da EC 41/2003, mas também para qualquer outro fundamento legal, pois se trata de cômputo de tempo que passou a integrar o patrimônio jurídico dos magistrados.
10. Apesar de tal decisão do STF ser proveniente de decisão do CNJ, ela seria extensível aos membros do Ministério Público da União, pois se trata de norma constitucional aplicável aos dois casos.
11. A despeito de o TCU não estar diretamente submetido ao que foi decidido pelo Poder Judiciário, entende-se que deve ser respeitado o entendimento do STF, uma vez que este Tribunal pode se autovincular ao precedente adotado pela Corte Maior. 
12. Assim, é preciso considerar que essa conclusão (admitir o cômputo do bônus de 17%) reflete posição recente do Plenário do STF, ao apreciar o Mandado de Segurança 31299, o que no entender dessa Unidade Técnica deve ser seguido por este Tribunal.
13. Diante disso, segundo informações do ato concessório, constata-se que o interessado implementou os requisitos para se aposentar, visto que possuía idade, tempo de contribuição, de serviço público, de carreira e de cargo requeridos pelo fundamento concessório.
14. Detectou-se na concessão em destaque o pagamento cumulativo de subsídio com a vantagem pessoal decorrente da incorporação de quintos/décimos transformada em Vantagem Pessoal Nominalmente Identificada - VPNI, pelo artigo 62-A da Lei 8.112/1990.
15. A Constituição Federal, com redação dada pela Emenda Constitucional 19/1998, em seu art. 39, § 4º, assim estabelece:
'§ 4º O membro de Poder, o detentor de mandato eletivo, os Ministros de Estado e os Secretários Estaduais e Municipais serão remunerados exclusivamente por subsídio fixado em parcela única, vedado o acréscimo de qualquer gratificação, adicional, abono, prêmio, verba de representação ou outra espécie remuneratória, obedecido, em qualquer caso, o disposto no art. 37, X e XI' (Incluído pela Emenda Constitucional nº 19, de 1998) .
16. Apesar de esse dispositivo constitucional ter sido editado em 1998, sua eficácia somente pode ser aplicada com o advento da Lei 11.144/2005, que instituiu o regime de subsídio no âmbito do Ministério Público da União.
17. Ao tratar o tema no âmbito do Acórdão 3332/2015-TCU-Plenário (Ministra-Relatora Ana Arraes) , este Tribunal foi claro ao informar que a remuneração por subsídio deve ocorrer por meio de parcela única (art. 39, § 4º, da Constituição Federal) , ressalvadas as verbas de caráter indenizatório, entre as quais não se incluem as decorrentes da incorporação de quintos/décimos.
18. No mesmo sentido foi o Acórdão 837/2014-TCU-Plenário (Ministro-Relator André de Carvalho) , segundo o qual este Tribunal entendeu que, após a entrada em vigor da Lei 11.143/2005, que instituiu o subsídio para a magistratura, seria vedado o acréscimo de qualquer gratificação, adicional, abono, prêmio, verba de representação ou outra espécie remuneratória ao subsídio, em face da regra imposta pelo art. 39, § 4º, da Constituição Federal.
19. Então, com o advento da Lei 11.144/2005, o membro do Ministério Público da União somente poderá perceber sua remuneração por intermédio de subsídio fixado em parcela única. Admite-se tão somente o pagamento de parcela complementar para se evitar o decesso remuneratório, que deverá ser absorvida pelos aumentos ocorridos.
20. Destaque-se, ainda, o entendimento do STF acerca da inexistência de direito adquirido em face de novo regime jurídico:
'EMENTA: AGRAVO REGIMENTAL NO RECURSO EXTRAORDINÁRIO. CONSTITUCIONAL. ADMINISTRATIVO. GRATIFICAÇÃO DE FUNÇÃO INCORPORADA. LEIS COMPLEMENTARES 39/85 E 41/86 DO ESTADO DA PARAÍBA. IRREDUTIBILIDADE DA REMUNERAÇÃO. LEGISLAÇÃO LOCAL. FATOS E PROVAS. SÚMULAS 279 E 280 DO SUPREMO TRIBUNAL FEDERAL. 1. O Supremo Tribunal Federal fixou jurisprudência no sentido de que não há direito adquirido a regime jurídico-funcional pertinente à composição dos vencimentos ou à permanência do regime legal de reajuste de vantagem, desde que eventual modificação introduzida por ato legislativo superveniente preserve o montante global da remuneração, não acarretando decesso de caráter pecuniário. Precedentes. (...) 
 (RE-AgR 295750/PB) '
21. Ademais, para apreciação do ato em destaque, deve ser levado em consideração também a decisão do STF no âmbito do RE 587371, com Repercussão Geral, onde foi definida a seguinte tese:
'Não encontra amparo constitucional a pretensão de acumular, no cargo de magistrado ou em qualquer outro, a vantagem correspondente a 'quintos', a que o titular fazia jus quando no exercício de cargo diverso'.
22. Assim, ao proferir essa decisão, o STF entendeu que seria vedada a incorporação, aos vencimentos de magistrados, de 'quintos' adquiridos anteriormente ao ingresso na magistratura por exercício de função comissionada em cargo público. O caso tratado nos autos envolvia juízes do Tribunal de Justiça do Distrito Federal e dos Territórios (TJDFT) . Por analogia, tal decisão também se aplicaria aos membros do Ministério Público da União.
23. Segundo o voto do relator, ministro Teori Zavascki, a Corte aplicou jurisprudência firmada em diversos precedentes no sentido de que não há direito adquirido a regime jurídico. 'Os direitos adquiridos somente podem ser legitimamente exercidos nos termos em que foram formados, segundo a estrutura que lhes conferiu correspondente regime jurídico, no âmbito do qual foram adquiridos', afirmou o ministro.
24. Tais direitos, segundo ele, 'não estão revestidos da qualidade que os demandantes (autores da ação inicial pleiteando o benefício) pretendem lhes dar, ou seja: de uma espécie de portabilidade, que permite exercê-los fora da relação em que se originaram, ainda mais quando tal relação não subsiste'. Ainda de acordo com o ministro, a Constituição Federal não prevê a possibilidade de um sistema híbrido, em que se possam incorporar vantagens de um regime jurídico a outro, em outra carreira. 
25. Assim, mesmo que a estrutura remuneratória dos membros do Ministério Público da União não fosse por intermédio de subsídio, a incorporação de qualquer parcela remuneratória oriunda de outro regime jurídico seria vedada, consoante jurisprudência do STF supramencionada.
26. Sabe-se que o MPU paga essa parcela aos seus membros com amparo na Resolução 9/2006 do Conselho Nacional do Ministério Público.
27. Ao analisar caso semelhante em relação a ato de concessão de aposentadoria de membro do poder judiciário, no âmbito do Acórdão 442/2014 - TCU - Plenário (Ministro-Relator Raimundo Carreiro) , este Tribunal ressaltou que 'considerando as competências constitucionais conferidas ao Congresso Nacional, em sede de controle externo, exercidas com o auxílio do Tribunal de Contas da União, os acórdãos da Corte de Contas têm prevalência sobre as orientações normativas de outros órgãos da Administração Pública Federal, inclusive sobre as do Conselho Nacional de Justiça (CNJ) '.
28. Outra decisão também nesse sentido foi no âmbito do Acórdão 1055/2017-TCU-Plenário (Ministro-Relator Augusto Nardes) , onde este Tribunal entendeu que 'as deliberações do TCU, em matérias de sua competência, devem ser adotadas pelos órgãos do Poder Judiciário mesmo em caso de eventual conflito com o Conselho Nacional de Justiça, conforme preconiza textualmente o art. 103-B, § 4º, inciso II, in fine, da Constituição Federal'.
29. Portanto, uma vez que a Constituição Federal somente admite o pagamento do subsídio em parcela única, assim como jurisprudência do Supremo Tribunal Federal que não admite a transposição de vantagem pessoal de um regime jurídico a outro, entende-se que o pagamento da parcela de quintos/décimos à interessada está indevido, devendo o ato ser apreciado pela ilegalidade. 
30. Nada obstante, visto que não há elementos nos autos que demonstram a participação do interessado na aprovação da Resolução do CNMP 9/2006, que permitiu o pagamento dos quintos/décimos aos membros do Ministério Público da União, propõe-se dispensar a devolução dos valores indevidamente recebidos de boa-fé, nos termos do Enunciado 106 da Súmula de Jurisprudência deste Tribunal.
CONCLUSÃO 
31. A abrangência e a profundidade das verificações levadas a efeito fundamentam convicção de que o ato de aposentadoria deve ser apreciado pela ilegalidade em razão do pagamento do subsídio cumulativo com a parcela de quintos/décimos, transformada em VPNI, o que estaria em descordo com o art. 39, § 4º, da Constituição Federal, assim como da jurisprudência do Supremo Tribunal Federal, no âmbito do RE 587371.
PROPOSTA DE ENCAMINHAMENTO 
32. Ante o exposto, com fundamento nos arts. 71, inciso III, da Constituição Federal, 1o, inciso V, e 39, inciso II, da Lei 8.443/1992 e 260, § 1o, do Regimento Interno do Tribunal de Contas da União, propõe-se:
a)  considerar ilegal e negar o registro do ato constante do presente processo.
b) dispensar o ressarcimento das quantias indevidamente recebidas de boa-fé, consoante o disposto no Enunciado 106 da Súmula de Jurisprudência do TCU;
c) determinar, com fundamento no art. 4º, inciso I, da Resolução TCU 315/2020, ao   Ministério Público do Trabalho que:
c.1) faça cessar, com base no art. 262, caput, do Regimento Interno do TCU, c/c art. 19, inciso II, da IN TCU 78/2018, o pagamento da vantagem de quintos/décimos, transformada em VPNI, no prazo 15 (quinze) dias, contados a partir da ciência desta deliberação, sujeitando-se a autoridade administrativa omissa à responsabilidade solidária, uma vez que o seu pagamento viola o art. 39, § 4º, da Constituição Federal, assim como da jurisprudência do Supremo Tribunal Federal, no âmbito do RE 587371;
c.2) emita novo ato de aposentadoria e submeta-o a registro deste Tribunal no prazo de 30 (trinta) dias, após corrigida a falha que ensejou na ilegalidade do ato;
c.3) comunique o interessado do teor desta decisão, no prazo de 30 (trinta) dias, alertando-o de que o efeito suspensivo proveniente da interposição de eventuais recursos não o exime da devolução dos valores percebidos indevidamente após a respectiva notificação, caso os recursos não sejam providos;
c.4) no prazo de 30 (trinta) dias, contados da ciência da decisão, envie a este Tribunal documentos comprobatórios de que o interessado está ciente do julgamento deste Tribunal."
	É o relatório.

não há.

Procuradora-Geral Cristina Machado da Costa e Silva.

PESSOAL. APOSENTADORIA. PAGAMENTO DE "QUINTOS". INCOMPATIBILIDADE COM O REGIME DE SUBSÍDIOS. ILEGALIDADE. NEGATIVA DE REGISTRO. DETERMINAÇÕES. LEGALIDADE DA CONTAGEM MAJORADA EM 17% DO TEMPO DE SERVIÇO ANTERIOR À EC 20/1998 PARA INATIVAÇÃO, COM FUNDAMENTO NO ART. 3º DA EC 47. SUPERVENIÊNCIA DE DECISÕES PROFERIDAS PELO STF NO MANDADO DE SEGURANÇA 31.299 E NA RECLAMAÇÃO 10.823, FAVORÁVEIS À CONCESSÃO.

APOSENTADORIA (APOS)

Secretaria de Fiscalização de Integridade de Atos e Pagamentos de Pessoal e de Benefícios Sociais (Sefip).

Trata-se de ato de concessão de aposentadoria oriundo do Ministério Público do Trabalho, submetido à apreciação do Tribunal de Contas da União (TCU) para fins de registro, de acordo com o art. 71, inciso III, da Constituição Federal.
2.	A Secretaria de Fiscalização de Integridade de Atos e Pagamentos de Pessoal e de Benefícios Sociais (Sefip) avaliou a ocorrência de dois indícios de irregularidades nos atos em questão, quais sejam: i) inclusão do bônus de 17% (dezessete por cento) sobre o tempo de serviço prestado até a Emenda Constitucional 20/1998; e ii) pagamento cumulativo de subsídio com a vantagem pessoal decorrente da incorporação de quintos/décimos transformada em Vantagem Pessoal Nominalmente Identificada - VPNI, pelo artigo 62-A da Lei 8.112/1990.
3.	Em suas análises, a Sefip ponderou, em relação à primeira ocorrência, que o Supremo Tribunal Federal (STF) e o Conselho Nacional de Justiça (CNJ) admitiram o cômputo do bônus de 17% não apenas para aposentadoria com base no art. 8º da EC 20/1998 ou do art. 2º da EC 41/2003, mas também para qualquer outro fundamento legal, pois se trata de cômputo de tempo que passou a integrar o patrimônio jurídico dos magistrados. Considerando que a admissão do cômputo do bônus de 17% reflete posição recente do Plenário do STF, ao apreciar o Mandado de Segurança 31299, a unidade técnica, com o aval do Ministério Público junto ao TCU, concluiu que esse entendimento deve ser seguido por este Tribunal.
4.	Não obstante, ambos os pareceres concordaram que é ilegal o pagamento cumulativo do subsídio com a vantagem pessoal decorrente da incorporação de quintos/décimos transformada em Vantagem Pessoal Nominalmente Identificada - VPNI. Dessa foram, foi proposta a apreciação pela ilegalidade do ato de Alex Duboc Garbellini.
5.	Manifesto, desde já, minha concordância com os pareceres uniformes exarados nos autos e adoto os fundamentos utilizados como razões de decidir, sem prejuízo dos comentários a seguir.
6.	De fato, com relação à irregular acumulação do pagamento por subsídio com a vantagem correspondente a quintos, o posicionamento do Tribunal, contrariamente a esse procedimento, está cristalizado em inúmeros precedentes, entre os quais menciono o Acórdão 10435/2019-TCU-Primeira Câmara, de relatoria do Ministro Benjamin Zymler, além daqueles mencionados no relatório precedente. Da referida deliberação, pode-se extrair o seguinte enunciado, a corroborar as conclusões da Sefip:
A remuneração por subsídio deve ocorrer por meio de parcela única (art. 39, § 4º, da Constituição Federal) , ressalvadas as verbas de caráter indenizatório, entre as quais não se incluem as decorrentes da incorporação de quintos ou décimos e do pagamento da vantagem 'opção'.
7.	Ainda que o pagamento cumulativo tenha sido efetuado por força de resolução do Conselho Nacional do Ministério Público (CNMP) , o referido normativo não se sobrepõe ao entendimento do TCU, conforme também pacificado em vários julgados desta Corte, como, por exemplo, o Acórdão 1121/2020-Plenário, do qual se extrai o enunciado a seguir: 
Resolução do Conselho Nacional do Ministério Público (CNMP) que permita o pagamento de vantagem pessoal decorrente da incorporação de quintos ou décimos em conjunto com subsídio não se sobrepõe ao entendimento do TCU em sentido contrário, porquanto cabe ao Tribunal a palavra final no que diz respeito à legalidade dos atos de admissão e concessões, nos termos do art. 71, inciso III, da Constituição Federal.
8.	Sendo assim, há que se acolher entendimento uniforme manifestado nos pareceres da Sefip e do MPTCU para considerar ilegal o ato de Alex Duboc Garbellini. Além das ponderações anteriores, referentes à acumulação indevida, a Sefip destaca que, ainda que a estrutura remuneratória dos membros do Ministério Público da União não fosse por intermédio de subsídio, a incorporação de qualquer parcela remuneratória oriunda de outro regime jurídico seria vedada, consoante jurisprudência do STF mencionada em sua instrução.
9.	Por fim, há que se concordar também com a conclusão da unidade instrutiva, de admitir a concessão do bônus de 17% (dezessete por cento) sobre o tempo de serviço prestado até a Emenda Constitucional 20/1998, fundamentado no art. 3º da EC 47/2005.
10.	Embora a jurisprudência deste Tribunal, vigente até recentemente, concordasse com a referida concessão somente com fundamento nas normas do art. 8º da EC 20/1998 ou do art. 2º da EC 41/2003, esta Casa não pode desconsiderar os termos da decisão do Supremo Tribunal Federal  e do Conselho Nacional de Justiça, mencionada na instrução da Sefip, em que foi admitido o cômputo do bônus de 17% para qualquer outro fundamento legal, pois se trata de cômputo de tempo que passou a integrar o patrimônio jurídico dos magistrados. 
11.	Destaco que já há precedentes do TCU, nesse sentido, como o recente Acórdão 7633/2021-TCU-Primeira Câmara, de relatoria do Ministro Walton Alencar Rodrigues, em que foi deliberado, em sede de pedido de reexame, dar provimento parcial ao recurso, para excluir dos motivos que fundamentaram a ilegalidade do ato, a contagem majorada, em 17%, do tempo de serviço anterior à Emenda Constitucional (EC) 20/1998, fundamentado na seguinte análise do voto do relator:
A Serur refuta a alegação de que a contagem majorada em 17% integrou-se ao patrimônio jurídico de Guilherme Henrique Magaldi Netto, sob o argumento de que, como o direito aplicável à aposentação é o que se encontra em vigor por ocasião da inativação, o acréscimo previsto no art. 8º, §§ 2º e 3º, da EC 20/1998 (revogado) e no art. 2º, §§ 2º e 3º, da EC 41/2003, está restrito às aposentadorias concedidas com fulcro nesses regramentos, que não é o caso de Guilherme Henrique Magaldi Netto, cuja aposentadoria fundamenta-se no art. 3º da EC 47/2005, que não prevê o benefício.
Defende a unidade instrutiva que a EC 20/1998 não ampliou desde logo o tempo de serviço exercido antes da sua publicação pelos membros do MP. Em vez disso, instituiu critério para contagem desse tempo na hipótese de aposentação sob a sua égide. Assim, enquanto os membros do MP não perfizessem todos os requisitos necessários à aposentação, o direito à contagem majorada não existia. Constituía, em vez disso, mera expectativa de direito.
Acrescenta que o direito aplicável à determinada aposentação é o que se encontra em vigor por ocasião da aposentação e que a opção, a que se refere o art. 3º da EC 47/2005, permitiu que servidores escolhessem entre aposentar-se na forma do art. 40 da CF/1988, dos arts. 2º e 6º da EC 41/2003 ou do art. 3º da EC 47/2005, desde que cumpridos os respectivos requisitos. De forma nenhuma os autorizou a combinar as regras da EC 47/2005 com as de emendas constitucionais pretéritas, para compor regra mais favorável e não concebida pelo constituinte derivado.
Não faria reparos a esse entendimento não fosse a superveniência de decisões no Mandado de Segurança 31.299 e na Reclamação 10.823, mencionados pelo recorrente, proferidas pelo STF em sessão virtual do dia 24/2/2021.
O MS 31.299 foi impetrado pela Associação dos Magistrados Brasileiros (AMB) , pela Associação Nacional dos Magistrados do Trabalho (Anamatra) e pela Associação dos Juízes Federais do Brasil (AJUFE) , contra a omissão da Presidência da República e a recusa do Tribunal de Contas da União em dar cumprimento à decisão tomada pelo Conselho Nacional de Justiça (CNJ) no Pedido de Providências 0005125-61.2009.2.00.0000.
As informações prestadas pelo TCU em 2012 (petição 31350/2012) seguiram a linha do parecer oferecido pela Serur nestes autos.
Em decisão monocrática proferida em 30/8/2016, o Exmo. Ministro Roberto Barroso concedeu em parte a segurança, assegurando o acréscimo de 17%, tão somente, aos magistrados homens que preencheram os requisitos para a obtenção de aposentadoria até a publicação da EC 41/2003.
Ao apreciar o Agravo Interno interposto contra a decisão, por 7 votos contra 4, o STF concedeu a segurança para conferir a contagem diferenciada ao tempo de serviço prestado por magistrados homens até a vigência da EC 20/1998 (art. 8º, § 3º) , em consonância com decidido pelo CNJ no Pedido de Providências 0005125-61.2009.2.00.0000, 'nos termos do voto do Ministro Alexandre de Moraes, Redator para o acórdão (...) '[footnoteRef:4]. [4: 'Decisão: O Tribunal, por maioria, deu provimento ao agravo regimental, concedendo a segurança para assegurar o acréscimo de 17% ao tempo de serviço prestado até a vigência da EC 20/98 (art. 8º, § 3º) , aos magistrados homens, nos exatos termos decididos pelo CNJ no pedido de providências 0005125-61.2009.2.00.0000, nos termos do voto do Ministro Alexandre de Moraes, Redator para o acórdão, vencidos os Ministros Roberto Barroso (Relator) , Cármen Lúcia, Edson Fachin e Rosa Weber. Plenário, Sessão Virtual de 12.2.2021 a 23.2.2021.] [grifo nosso]
De acordo com a fundamentação constante do voto do Exmo. Ministro Alexandre de Moraes, para compensar o aumento de 5 anos de atividade de Magistrados, membros do Ministério Público e do Tribunal de Contas, do sexo masculino, para preenchimento do requisito tempo de contribuição para aposentadoria, promovido pela EC 20/1998, a própria Emenda, no § 3º, do art. 8º, contemplou-os com direito adquirido a acréscimo de 17% do tempo de serviço exercido até sua publicação.
Segundo o E. Redator, a norma teve eficácia imediata, esgotou-se com a concessão do acréscimo e gerou aos destinatários direito adquirido, 'em nada interferindo com a tese que recusa direito adquirido a regime jurídico'.
Acrescentou que a eficácia do § 3º do art. 8º da EC 20/1998 foi expressamente mantida pelo art. 2º, §§ 2º e 3º da EC 41/2003 e pelo art. 3º da EC 47/2005. [grifos nossos]
Na Reclamação 10.823, a União, por meio da AGU, impugnava a própria decisão administrativa adotada pelo CNJ no Pedido de Providências 0005125-61.2009.2.00.0000, alegando afronta à decisão proferida na ADI 3.104 (Rel. Min. Cármen Lúcia) , que fixou a interpretação de que a EC 20/1998 somente se aplica àqueles que preencheram os requisitos para a aposentadoria durante a respectiva vigência.
Sustentou a reclamante que o acréscimo de 17% ao tempo de serviço, previsto no § 3º do art. 8º da EC 20 /1998, exige, para sua eficácia, que o beneficiado tivesse completado os requisitos para a aposentadoria antes da edição da EC 41/2003.
Em decisão monocrática proferida em 25/6/2018, o Exmo. Ministro Roberto Barroso julgou procedente a reclamação, para cassar a decisão administrativa reclamada.
Ao apreciar agravo interno interposto pelo CNJ, por 6 votos contra 5, o STF deu provimento aos agravos, julgando improcedente a reclamação, 'nos termos do voto do Ministro Alexandre de Moraes, Redator para o acórdão (...) '[footnoteRef:5]. [5: 'Decisão: O Tribunal, por maioria, deu provimento aos agravos, julgando improcedente a reclamação, nos termos do voto do Ministro Alexandre de Moraes, Redator para o acórdão, vencidos os Ministros Roberto Barroso (Relator) , Cármen Lúcia, Edson Fachin, Marco Aurélio e Rosa Weber. Plenário, Sessão Virtual de 12.2.2021 a 23.2.2021.']
Em seu voto, o Exmo. Ministro Alexandre de Moraes reproduziu a fundamentação constante de seu voto no MS 31.299, com o acréscimo de que, como na ADI 3.104 não houve declaração de inconstitucionalidade do art. 2º da EC 41/2003, que preservava o acréscimo de 17% previsto no §3º do art. 8º da EC 20/1998, não há que se falar em afronta a esta deliberação, pela decisão administrativa do CNJ.
Conquanto as duas decisões do STF tenham reconhecido o direito à majoração de 17%, a que se refere o § 3º do art. 8º da EC 20/1998, a magistrados, os dispositivos constitucionais que serviram de base à ratio decidendi das deliberações aplicam-se perfeitamente ao ato de aposentadoria apreciado nestes autos, o qual confere o mesmo benefício a membro do Ministério Público, categoria também abarcada pelo referido dispositivo constitucional.
Tendo sido a controvérsia jurídica dirimida pelo STF, a quem cabe fornecer, em última instância, as balizas interpretativas aos direitos previstos no texto constitucional, dou provimento parcial ao recurso para admitir a legalidade da majoração, em 17%, do tempo de serviço prestado pelo recorrente no período anterior à EC 20/1998. [grifos acrescidos]
	Ante o exposto, voto no sentido de que o Tribunal adote o acórdão que ora submeto à deliberação deste Colegiado.
TCU, Sala das Sessões Ministro Luciano Brandão Alves de Souza, em 28 de setembro de 2021.
Ministro JOÃO AUGUSTO RIBEIRO NARDES 
Relator